【裁判字號】    97,台上,5119
【裁判日期】    971009
【裁判案由】    殺人未遂
【裁判全文】
最高法院刑事判決            九十七年度台上字第五一一九號
上  訴  人  台灣高等法院檢察署檢察官
被      告  甲○○
上列上訴人因殺人未遂案件，不服台灣高等法院中華民國九十七
年八月七日第二審更審判決（九十七年度上更(二)字第一一三號，
起訴案號：台灣新竹地方法院檢察署九十四年度偵字第一０九一
號、第一二七三號、第一四四三號、第二五一九號），提起上訴
，本院判決如下：
    主  文
原判決關於甲○○部分撤銷，發回台灣高等法院。
    理  由
本件原判決撤銷第一審論處被告甲○○殺人未遂罪刑部分之判決
，變更檢察官起訴法條，改判論處被告共同以非法方法，剝奪人
之行動自由，因而致重傷罪刑（處有期徒刑四年；第一審依想像
競合犯，從一重論處被告未經許可持有手槍罪刑部分，經原法院
上訴審駁回被告就該部分之第二審上訴，被告再提起第三審上訴
，經本院駁回確定；原審論處賴立偉共同未經許可持有手槍罪刑
部分，未據上訴已確定）。固非無見。
惟查：（一）刑法第三百零二條第二項後段所定私行拘禁或以其
他非法方法，剝奪人之行動自由，因而致重傷罪，係因犯妨害自
由罪，致發生重傷害之結果而為加重其刑之規定，屬妨害自由罪
之加重結果犯，依同法第十七條規定，以行為人能預見重傷害結
果之發生為必要；至所謂能預見，係指客觀情形而言，即以客觀
的預見可能性，為限定對於此重傷害加重結果之因果關係。原判
決事實認定：「甲○○於眼見彭昭智自沙發起身轉往廚房方向走
避時，竟另又基於以開槍之強暴手段嚇阻彭昭智逃跑以貫徹實現
剝奪其行動自由目的之犯意，且其原應注意保持上開 GLOCK廠制
式手槍設定在單發狀態，避免在開槍嚇阻彭昭智之過程中傷及彭
昭智，而依當時情形，並無不能注意之情事，竟疏未注意，將該
手槍設定在單發狀態，於拉槍機並扣扳機開槍嚇阻彭昭智時，因
該手槍之連發機制而連續擊發三顆子彈，其中一顆子彈之彈頭自
彭昭智之左後枕部射入頭顱中停留於左頂部頭皮淺層，致彭昭智
之左側額頂葉硬腦膜下出血、左枕頂骨粉碎性骨折併左頂葉腦部
受損及腦出血，致彭昭智中槍後跌坐在地」（見原判決正本第四
頁第二七行至第五頁第六行）；如若無誤，是否意指被告除意圖
妨害被害人彭昭智行動自由外，彭某受重傷之事實，另外又涉有
應注意能注意而不注意之過失傷害致重傷罪？此與原判決逕依刑
法第三百零二條第二項後段之規定，論上訴人以非法方法剝奪人
之行動自由，因而致重傷罪，是否有所牴觸？彭昭智受如原判決
事實欄所認定之重傷害，究係與上訴人剝奪彭某行動自由之行為
間有相當因果關係？抑或係上訴人另一應注意能注意竟疏未注意
之過失傷害行為所造成？原判決未明確認定，致本院無從就原判
決適用法律當否為法律上之判斷。（二）「被害人之死，如係由
於毆傷之結果，則上訴人將其毆傷後復加以綑縛，固應於妨害自
由罪外，再依傷害人致死罪處斷，而因綑縛所致之傷，無庸另行
論擬。假使被害人並非死於毆傷，因上訴人加以綑縛，致不能轉
動而死，即應論以傷害罪及剝奪人行動自由因而致人於死之罪」
、「將某氏綑縛懸吊，毆傷身死，其死亡既非綑吊所致，則綑吊
行為，僅成立刑法第三百零二條第一項之罪名，應與所犯同法第
二百七十七條第二項之傷害致死罪，從一重處斷」，業經本院著
有二十八年上字第二九五二號、二十九年上字第三八一七號判例
。原判決事實認定：「甲○○、賴立偉進入龍威榤住處之客廳後
，發現彭昭智及女友莊夢萍與龍威榤之阿姨傅瓊媛正坐在沙發上
觀看電視，甲○○即持上開 GLOCK廠制式手槍（彈匣內已填裝子
彈）指向彭昭智，欲將之押至屋外，彭昭智見狀迅自客廳沙發起
身轉往廚房方向走避，甲○○遂持槍尾隨在後嚇阻」；如若無誤
，被告單純持槍指向彭昭智並俟彭某轉身走避時，持槍尾隨等動
作，能否謂其已著手實行剝奪彭某行動自由之行為？系爭重傷害
之結果，與被告剝奪彭某行動自由之犯罪行為間，在客觀上有否
相當因果關係？被告甫見彭昭智走避，即拉槍機扣板機開槍之目
的，若係確如原判決所認定者（即意在嚇阻彭某離開），縱令無
證據足以證明當時被告主觀上有致彭某於死或受重傷之故意，惟
能否亦認其無普通傷害之故意？若有普通傷害之故意，依上揭判
例意旨，該重傷害之結果，是否係被告實施傷害行為時於客觀上
所能預見？應否論以傷害致重傷罪責？被告所犯該傷害致重傷罪
與妨害自由二罪間，究應如何論處？原判決俱未審認、說明，即
逕論被告以共同以非法方法，剝奪人之行動自由，因而致重傷罪
名，自屬理由不備。（三）有罪判決書所記載之犯罪事實，為論
罪科刑適用法律之基礎，故凡於適用法律有關之重要事項，必須
詳加認定，明確記載，然後於理由內敘明犯罪事實所憑之證據及
認定之理由，始足為適用法律之依據。又供犯罪預備之物，以屬
於犯罪行為人者為限，得沒收之，此觀諸刑法第三十八條第一項
第二款、第三項之規定甚明。原判決認扣案之電擊棒一支及手銬
一副係被告所有供犯罪預備之物，乃依刑法第三十八條第一項第
二款規定，併為沒收之宣告；惟其事實欄既未記載上開電擊棒及
手銬係屬於被告所有，於理由內又未說明認定該電擊棒、手銬係
屬於被告所憑之證據及其認定之理由，自不足為適用法律之依據
。檢察官上訴意旨執以指摘原判決違法，非無理由，應認原判決
關於被告部分仍有撤銷發回更審之原因。
據上論結，應依刑事訴訟法第三百九十七條、第四百零一條，判
決如主文。
中    華    民    國  九十七  年    十    月    九    日
                      最高法院刑事第八庭
                          審判長法官  林  永  茂
                                法官  吳  昆  仁
                                法官  蘇  振  堂
                                法官  蕭  仰  歸
                                法官  林  立  華
      本件正本證明與原本無異
                                      書  記  官
中    華    民    國  九十七  年    十    月   十六   日
                                                Ａ


司法院資訊處製作；財團法人民間司法改革基金會備份。
